臺灣臺東地方法院民事判決　　　　　　　99年度家訴字第31號
原　　　告　陳慶林
訴訟代理人　傅爾洵律師
被　　　告　徐淑華
上列當事人間確認婚姻關係無效事件，本院於民國100年3月14日
言詞辯論終結，判決如下：
    主  文
確認原告與被告於民國七十一年十一月十二日所為之婚姻關係無
效。
訴訟費用由被告負擔。
    事實及理由
壹、程序方面：
一、按民事訴訟法第568條第1項規定之婚姻事件有婚姻無效、撤
    銷婚姻、確認婚姻不成立之區分，雖民法並未將所謂「婚姻
    不成立」之原因另外列舉規定，而僅於該法第988 條規定結
    婚無效之原因，第989 條以下，規定結婚得撤銷之原因，顯
    見所謂婚姻無效、婚姻撤銷，依民法之規定，自須限制於該
    法前揭規定所列舉之無效、得撤銷原因，至未列舉在無效或
    得撤銷原因內之婚姻，仍須將之列為「確認婚姻成立或不成
    立」，並依婚姻法律關係之成立要件與生效要件，研求是提
    起確認婚姻關係成立或不成立之訴、抑或確認婚姻關係存在
    或不存在之訴。本件原告主張其與被告之婚姻，並未舉行任
    何公開儀式，亦無二人以上之證人，按諸上開說明，自係請
    求確認兩造婚姻關係無效。
二、次按確認之訴非原告有即受確認判決之法律上利益者，不得
    提起。所謂即受確認判決之法律上利益，係指法律關係之存
    否不明確，原告主觀上認其在法律上之地位有不安之狀態存
    在，且此種不安之狀態，能以確認判決將之除去者而言，若
    縱經法院判決確認，亦不能除去其不安之狀態者，即難認有
    受確認判決之法律上利益（最高法院52年台上字第1240號判
    例參照）。本件兩造於民國71年11月12日結婚，並於同年12
    月3 日至臺東縣臺東市戶政事務所辦理結婚登記之事實，有
    結婚登記申請書及結婚證書影本在卷足憑，自堪認定。又依
    96年5月23日修正前民法第982條第2 項規定，兩造經依戶籍
    法為結婚之登記，即發生推定已結婚之效力，是原告主張與
    被告間婚姻關係無效，惟其戶籍資料「配偶」欄上現仍登記
    配偶為被告，亦有兩造戶籍謄本附卷可稽，則原告確有必要
    藉由確認判決，以確認其與被告間婚姻是否有效，故原告有
    即受確認判決之法律上利益。
三、被告經合法通知，未於言詞辯論期日到場，核無民事訴訟法
    第386 條各款所列情形，爰依原告之聲請，由其一造辯論而
    為判決。
貳、實體方面：
一、原告起訴主張：兩造本係男女朋友關係，嗣因被告不慎未婚
    懷孕，原告乃在被告強力脅迫下，逼不得已同意被告簽下結
    婚證書，是原告於71年11月12日，自行在家中將結婚證書之
    內容填寫完成，並填載結婚人、主婚人、介紹人、證婚人等
    之姓名，日後再各別向渠等借用印章，表明要在雙方之結婚
    證書上用印。茲因兩造並未舉行公開之儀式，亦沒有任何一
    位證人在場共見共聞，從而兩造間之婚姻關係自屬無效。爰
    依法起訴請求判決確認兩造婚姻關係無效。並聲明：如主文
    所示。
二、被告方面：未於言詞辯論期日到場，亦未提出任何書狀作有
    利於自己之聲明或陳述。
三、得心證之理由：
  (一)按我國於19年12月26日制定公布民法親屬編全文171條，並
    自翌（20）年5月5日施行，其第982條規定：結婚，應有公
    開儀式及二人以上之證人，嗣於74年6月3日增訂同條第2項
    規定：經依戶籍法為結婚之登記者，推定其已結婚（96年5
    月23日修正後民法第982條則規定：結婚應以書面為之，有
    二人以上證人之簽名，並應由雙方當事人向戶政機關為結婚
    之登記）。本件兩造曾依戶籍法為結婚登記，固可推定其已
    結婚，然若有證據以資證明其未有公開之儀式及二人以上證
    人之法定結婚要件時，非不得推翻其推定，最高法院84年度
    臺上字第829號判決意旨可參；再按結婚有不具備（96年5月
    23日修正前）民法第982條第1項之方式者，無效，此觀諸同
    法第988條第1款之規定自明。而所謂「結婚應有公開之儀式
    」，指結婚之當事人應行定式之禮儀，使不特定人得以共聞
    共見認識其為結婚者而言，最高法院51年台上字第551 號判
    例復已揭示。
  (二)本件原告主張與被告雖於71年11月12日結婚，並於同年12月
    3日至臺東縣臺東市戶政事務所辦理結婚登記，惟兩造實際
    上並未於上揭結婚日在該憑以辦理結婚登記之結婚登記申請
    書上所載「臺東市豐年里」舉行公開之儀式，且無二人以上
    之證人等情，業據提出兩造戶籍謄本及結婚證書為憑，並有
    臺東縣臺東市戶政事務所99年10月29日東市戶字第09900045
    63號函檢附結婚登記申請書影本乙紙存卷可參，復經證人即
    兩造結婚證書上所載「主婚人」陳江松於本件言詞辯論時到
    庭證稱：伊為原告之父，兩造並未結婚，也從未舉辦過婚禮
    ，不知道原告有結婚；雖曾見過被告，但不知道兩造曾經結
    婚，也不知道兩造曾否同住，因伊並未與原告同住；伊不曾
    見過兩造之結婚證書，該結婚證書上「陳江松」之簽名並非
    伊所親書，也沒有擔任兩造結婚之主婚人，兩造有無結婚伊
    根本不知道，兩造也未宴請客人，被告後來搬至臺東市○○
    路○段261號住，伊才見過被告，被告未曾稱呼伊，伊也未與
    被告打招呼等語；證人即前揭結婚登記申請書上所載「證人
    」王讚庭證稱：伊認識被告已二、三十年，也曾在原告戶籍
    地見過被告，當時被告單獨住在該址，不知道兩造有無結婚
    ，未曾喝過兩造喜酒，也沒有見過兩造之結婚證書，該結婚
    證書上「王讚庭」之署押，並非伊所為，至其上「王讚庭」
    之印文，雖係伊所有，但並非伊所蓋，可能是原告拿伊之印
    章自行蓋的，原告並未告知拿印章作何事，也未告知是要在
    結婚證書上蓋印；伊未曾擔任兩造結婚時之證婚人，不知道
    原告有無結婚，因為並未同住等語；證人即前述結婚登記申
    請書上所載「證人」陳月香證述：兩造並未結婚，也沒有舉
    辦過婚禮，被告居住原告戶籍地約三十幾年，但已經很久未
    同住；伊不曾見過兩造之結婚證書，該結婚證書上「陳月香
    」之署押，非伊所為，應該是原告簽名之後向伊索取印章，
    並在其上蓋章，至其上「陳月香」之印文，雖係伊所有，但
    並非伊所蓋，可能是原告拿伊之印章自行蓋的，原告並未告
    知拿印章作何事，也未告知是要在結婚證書上蓋印，不知道
    兩造有無去辦結婚登記等語；證人即兩造結婚證書上所載「
    介紹人」陳慶樹證稱：伊認識被告，原告曾帶被告回上址住
    處居住過，兩造於該處同住二、三個月，不清楚兩造間關係
    為何，除前述二、三個月外，其餘期間只偶爾見過被告，被
    告有時會回到中興路住處，但都不會打招呼，形同陌生人，
    不知道兩造有無結婚，前此原告曾拿兩造結婚證書給伊看過
    ，並表示有向法院訴請確認婚姻無效，該結婚證書上「陳慶
    樹」之簽名，非伊親為，不知係何人代簽，而其上「陳慶樹
    」之印文確係伊所有，應該是原告向伊借印章蓋在其上，至
    於當時原告有無告知借印章做何用途或提過是為了要與被告
    結婚之用因時間已久，已不復記憶；伊未見過兩造間有舉行
    結婚儀式或宴客，伊不是兩造之介紹人，伊根本不認識被告
    家人等語（參見本院卷第19至26及43至45頁）。足徵兩造之
    婚姻確未有使不特定人得以共聞共見認識其為結婚之公開儀
    式，且未經二人以上證人之簽名見證，從而堪認原告上開主
    張為真實。
  (三)綜上所述，原告請求確認兩造於71年11月12日所為之婚姻關
    係無效，尚無不合，應予准許。
、據上論結，本件原告之訴為有理由，爰依民事訴訟法第78條
    、第385條第1項前段判決如主文。
中    華    民    國    100   年    3     月    28    日
                  家事法庭法  官  康文毅
以上正本係照原本作成。
如對本判決上訴，應於判決送達後20日內，向本院提出上訴狀。
（須附繕本）
中    華    民    國    100   年    3     月    28    日
                          書記官  高美枝